【裁判字號】    90,訴,664
【裁判日期】    920716
【裁判案由】    分割共有物
【裁判全文】
臺灣屏東地方法院民事判決  九十年度訴字第六六四號
    原      告  寅○
    訴訟代理人  申○○
    被      告  酉○
    訴訟代理人  地○○
    被      告  癸○○
                子○○
                亥○
    訴訟代理人  天○○
    被      告  丑○○
                丙○○○
                甲○○○
                己○○
                庚○○
                辛○○
    訴訟代理人  壬○○○
    被      告  午○○
                戊○○○
    人共同訴訟
    代  理  人  乙○○      住.
    被      告  辰○○      住.
    右  一  人
    訴訟代理人  戌○○○    住.
    兼  右一人
    訴訟代理人  未○○      住.
    被      告  巳○○      住.
                丁○○○    住.
                卯○○      住.
    右二人共同
    訴訟代理人  鄭曉東律師
    複代理  人  宇○○      住.
右當事人間分割共有物事件，本院判決如左：
    主      文
兩造共有坐落屏東縣琉球鄉○○段一二三地號，地目建，面積二七七０點五八平方公
尺土地之分割方法為：如附圖二所示：編號Ａ部分面積七一點一二平方公尺歸被告甲○○○、丙○○○各按應有部分三四點五九平方公尺、三六點五三平方公尺維持共有
，編號Ｂ部分面積二六八點六六平方公尺歸被告卯○○、丁○○○各按應有部分一四
五點三三平方公尺、一二三點三三平方公尺維持共有，編號Ｃ部分面積三０七點八四
平方公尺歸被告辰○○、未○○各按應有部分應有部分二分之一維持共有，編號Ｄ部
分面積七三一點一三平方公尺歸原告取得，編號Ｅ部分面積九八點九五平方公尺歸被
告巳○○取得，編號Ｆ部分面積二三五點七六平方公尺歸被告午○○取得，編號Ｇ部
分面積九八點八八平方公尺歸被告子○○取得，編號Ｈ部分面積九八點八八平方公尺
歸被告癸○○取得，編號Ｉ部分面積五七點０五平方公尺歸被告亥○取得，編號Ｊ部
分面積三一三點二０平方公尺歸被告酉○取得，編號Ｋ部分面積二一０點九六平方公
尺歸被告己○○、庚○○、辛○○各按應有部分三分之一維持共有，編號Ｌ部分面積
九八點八八平方公尺歸被告丑○○取得，編號Ｍ部分面積一七九點二七平方公尺歸被
告戊○○○取得。
訴訟費用由原告負擔十八分之一，餘由被告負擔。
    事實及理由
一、原告起訴主張：坐落屏東縣琉球鄉○○段一二三地號，地目建，面積二七七０點
    五八平方公尺（下稱系爭土地），為兩造所分別共有，應有部分各如附圖二所示
    。系爭土地並無約定不能分割，亦無使用目的不能分割之情事，兩造未能協議分
    割，故提起本件訴訟，請求准予裁判分割。被告則均以：同意分割，請求裁判分
    割等語置辯。
二、按各共有人，除因物之使用目的不能分割或契約訂有不分割之期限者外，得隨時
    請求分割共有物，民法第八百二十三條第一項定有明文。本件原告主張系爭土地
    ，為兩造所分別共有，應有部分如附圖二所示，兩造間就共有土地並無不得分割
    之特約，亦無因其使用目的不能分割之情事，惟兩造就分割方法不能達成協議等
    情，為被告所不爭執，且有土地登記簿謄本在卷足稽（見本院卷一第十一至十八
    頁），此部分堪信為實。兩造既無不得分割之特約，共有土地亦無因其使用目的
    不能分割之情形，原告訴請判決分割，核屬允當，自應准許。
三、次按，請求共有物之分割，應由法院依民法第八百二十四條命為適當之分配，不
    受當事人主張之拘束，法院則應參酌當事人之聲明、共有物之性質、經濟效用及
    全體共有人利益、通行道路之有無等情公平決定之。經查：系爭土地面臨二線道
    之主要道路中山路及四米計畫道路，此有被告丑○○提出之照片二張為證（見本
    院卷一第二００頁），系爭土地之使用現狀為如附圖一所示：被告子○○、癸○○、丑○○分別使用其等分別建造編號Ｉ、Ｊ、Ｌ部分之合法磚造建物，此有原
    告提出之建物登記謄本三份為證（見本院卷一第二四至二八頁）；被告甲○○○
    、丙○○○共同使用編號Ａ部分鐵皮屋；被告卯○○使用編號Ｃ部分豬舍；被告
    辰○○使用編號Ｄ部分鐵皮屋；被告午○○使用編號Ｆ、Ｇ、Ｈ部分鐵皮屋；被
    告酉○使用編號Ｋ部分鐵皮屋；被告戊○○○使用編號Ｍ部分鐵皮屋；被告亥○
    、丁○○○、己○○、庚○○、辛○○、未○○、巳○○並無使用系爭土地。又
    原告、被告丑○○、酉○、辰○○、子○○、癸○○、丙○○○、甲○○○、卯
    ○○、巳○○、午○○、戊○○○、未○○均願依據使用現況加以分割，被告亥
    ○希望與被告子○○、癸○○分配相鄰位置，分配於子○○、癸○○後面位置無
    意見。被告丙○○○、甲○○○願意保持共有，被告己○○、庚○○、辛○○願
    意保持共有，此有本院依職權勘驗現場之勘驗筆錄及本院委託屏東縣東港地政事
    務所九十一年十一月二十三日繪測之土地複丈成果圖在卷可稽（見本院卷一第一
    二五至一三一頁及第一三三頁）。又被告卯○○、丁○○○願意保持共有（見本
    院卷一第一七六頁），被告辰○○、未○○願意保持共有（見本院卷二第十五頁
    ）。
四、系爭土地為琉球風景特定區，土地使用分區為住宅區，住宅區面臨十二公尺計畫
    道路之建築基地，最小寬度及深度依據臺灣省畸零地使用規則第三條規定為最小
    寬度三點五公尺、最小深度為十四公尺，此有被告卯○○提出之屏東縣琉球鄉公
    所函文影本及屏東縣政府工務局函文影本各一張為證（見本院卷一第二０四頁及
    第二二五頁），是本院考量兩造之當事人意願、共有物之使用現狀、分割後之土
    地整體形狀、經濟效益及分割後通行道路之有無等情狀，認其分割方法應為如附
    圖二所示：編號Ａ部分面積七一點一二平方公尺歸被告甲○○○、丙○○○各按
    應有部分三四點五九平方公尺、三六點五三平方公尺維持共有，編號Ｂ部分面積
    二六八點六六平方公尺歸被告卯○○、丁○○○各按應有部分一四五點三三平方
    公尺、一二三點三三平方公尺維持共有，編號Ｃ部分面積三０七點八四平方公尺
    歸被告辰○○、未○○各按應有部分應有部分二分之一維持共有，編號Ｄ部分面
    積七三一點一三平方公尺歸原告取得，編號Ｅ部分面積九八點九五平方公尺歸被
    告巳○○取得，編號Ｆ部分面積二三五點七六平方公尺歸被告午○○取得，編號
    Ｇ部分面積九八點八八平方公尺歸被告子○○取得，編號Ｈ部分面積九八點八八
    平方公尺歸被告癸○○取得，編號Ｉ部分面積五七點０五平方公尺歸被告亥○取
    得，編號Ｊ部分面積三一三點二０平方公尺歸被告酉○取得，編號Ｋ部分面積二
    一０點九六平方公尺歸被告己○○、庚○○、辛○○各按應有部分三分之一維持
    共有，編號Ｌ部分面積九八點八八平方公尺歸被告丑○○取得，編號Ｍ部分面積
    一七九點二七平方公尺歸被告戊○○○取得。
五、至被告巳○○、己○○、庚○○、辛○○於九十二年五月二十三日方請求將其分
    割為如附圖三所示編號Ｅ、Ｏ部分及編號Ｐ、Ｔ部分，將巳○○、己○○、庚○○、辛○○之部分分配於系爭土地之最靠近東面云云。惟巳○○、己○○、庚○○、辛○○於系爭土地上現並無使用建築物或地上物，已如前述，此有屏東縣東
    港地政事務所土地複丈成果圖在卷可稽（見本院卷一第一三三頁），且系爭土地
    為屏東縣琉球鄉風景保護區，其住宅區最小寬度及深度依據臺灣省畸零地使用規
    則第三條規定為最小寬度三點五公尺、最小深度為十四公尺，故被告巳○○請求
    分割為附圖三所示編號Ｏ部分，面積僅為十二點一二平方公尺，顯不符上開臺灣
    省畸零地使用規則之規定，且附圖三所示編號Ｐ部分並無可供通行之道路，又如
    附圖三所示之分割方案，將會造成使用現狀之共有人均無法使用原使用之土地，
    更致使編號Ｄ部分即原告取得之土地為長條及四邊不規則狀，無法合理利用。是
    被告巳○○、己○○、庚○○、辛○○主張之分割方案，顯與法院於分割共有物
    時，應考量土地之全體共有人之利益、通行道路之有無及土地長久利用等情不符
    ，且為原告、被告卯○○、丁○○○所不同意（見本院卷二第一五七至一五八頁
    ），是被告上開主張顯無可採，附此敘明。
六、據上論結，本件原告之訴為有理由，依民事訴訟法第三百八十五條第一項前段、
    第八十一條第二款、第八十五條第一項但書，判決如主文。
中      華      民      國    九十二    年      七      月     十六     日
                                    臺灣屏東地方法院民事第一庭
~B審判長法官  羅心芳
~B法      官  周群翔
~B法      官  許蓓雯
右為正本係照原本作成。
如不服本判決，應於收受送達後二十日內向本院提出上訴書狀。
~B法院書記官  黃佳惠
中      華      民      國    九十二    年      七      月      十六    日


司法院資訊處製作；財團法人民間司法改革基金會備份。
